【裁判字號】    97,訴,1683
【裁判日期】    990121
【裁判案由】    給付報酬等
【裁判全文】
臺灣臺南地方法院民事判決              97年度訴字第1683號
原      告    全東亞不動產仲介經紀有限公司
法定代理人    辛○○
訴訟代理人    江信賢律師
              蔡麗珠律師
              曾靖雯律師
              熊家興律師
被      告    甲○○
訴訟代理人    蔡文斌律師
              李育禹律師
              王建強律師
              王盛鐸律師
上列當事人間請求給付報酬等事件，經本院於民國99年1月7日言
詞辯論終結，判決如下：
    主  文
被告應給付原告新臺幣參拾伍萬壹仟伍佰貳拾元，及自民國九十
八年十一月十一日起至清償日止，按年息百分之五計算之利息。
原告其餘之訴駁回。
訴訟費用新臺幣陸仟柒佰參拾元，其中新臺幣參仟捌佰陸拾元由
被告負擔，餘由原告負擔。
本判決原告勝訴部分得假執行。但被告如以新臺幣參拾伍萬壹仟
伍佰貳拾元為原告預供擔保，得免為假執行。
原告其餘假執行之聲請駁回。
    事  實  及  理  由
一、按訴狀送達後，原告不得將原訴變更或追加他訴，但被告同
    意、不甚礙被告之防禦及訴訟之終結者，不在此限；又被告
    於訴之變更或追加無異議，而為本案之言詞辯論者，視為同
    意變更或追加，民事訴訟法第255條第1項第1款、第7款及第
    2項分別定有明文。本件原告原起訴主張被告於原告完成本
    件仲介不動產行為後，有違約不賣之情事，而依兩造所簽訂
    之專任委託銷售契約書第5條第2項第(3)款約定，請求「被告
    應給付原告新臺幣（下同）527,280元，及自起訴狀繕本送
    達被告之翌日起至清償日止，按年息百分之5計算之利息。
    」，嗣於民國98年11月10日以書狀追加備位訴之聲明為「被
    告應給付原告351,520元，及自本追加訴狀（即98年11月10
    日民事辯論意旨狀）繕本送達被告之翌日起至清償日止，按
    年息百分之5計算之利息。」，並主張如本院認被告並無反
    悔不賣本件不動產之情事，則原告主張本件不動產之買賣契
    約係因被告與買方己○○合意解除之，原告依上開專任委託
    銷售契約書第4條第5項約定，得請求實際成交總價4％之服
    務報酬。本院審酌原告追加之上開備位主張，本即係兩造於
    審理中針對本件不動產買賣契約效力所為攻擊防禦之重要辯
    論要點，原告追加此備位之聲明及主張，實無礙被告之防禦
    及本件訴訟之終結，又被告對原告為此備位聲明之追加亦無
    異議，而為本案之言詞辯論，視為被告同意此訴之追加，揆
    諸上開規定，尚無不合，亦應准許。
二、原告起訴主張：
  (一)原告為中信房屋仲介股份有限公司之湖美加盟店，從事不動
    產仲介買賣之業務。被告與原告於96年9月4日簽立專任委託
    銷售契約書，將被告所有坐落臺南市○○區○○段237地號
    之土地（下稱系爭土地）委託原告居間仲介銷售，委託銷售
    總價為13,180,000元，委託期間至96年12月4日止；嗣被告
    於96年12月7日簽立委託銷售契約內容變更同意書，將委託
    期間延長至97年3月7日止，惟期間過後仍同意由原告代其銷
    售系爭土地；訴外人即買方己○○於97年2月15日簽立附停
    止條件定金委託書，被告再於97年3月3日簽立委託銷售契約
    內容變更同意書，將委託價格調整為8,450,000元，經原告
    居間仲介下，被告與買方己○○於97年3月28日簽訂系爭土
    地之買賣契約書（下稱系爭買賣契約），實際成交總價為
    8,788,000元。
  (二)按系爭買賣契約增補條款第8條固約定「貸款及買賣價金不
    逾97年5月20日前付清」等語，惟參酌不動產買賣代書作業
    流程及不動產貸款流程，買賣不動產及辦理抵押貸款之相關
    流程，依序為簽訂買賣契約，用印完稅，向金融機構申請貸
    款，徵信及擔保品鑑估，金融機構內部審核，核定貸款，通
    知申請人，辦理對保手續，至地政機關辦理產權過戶及抵押
    權設定登記，貸款撥款。亦即金融機構於核准貸款後，方會
    通知申請人辦理對保手續，一般並會同時簽立抵押權設定契
    約等文件，以供代書至地政機關辦理相關事宜，而買賣雙方
    辦理過戶、抵押權設定、貸款等所需文件均應於簽訂買賣契
    約時即交由指定代書保管辦理，以避免1屋2賣或增加新債務
    負擔，保障雙方權益，金融機構則於抵押權設定登記完成後
    始撥款。本件買方己○○於97年5月17日以其配偶王琡嬅名
    義向臺南縣歸仁鄉農會正式提出貸款申請書之前，早已先與
    臺南縣歸仁鄉農會進行洽談，故臺南縣歸仁鄉農會實於97年
    5月17日之前已至系爭土地勘查，並因同段238地號土地為道
    路用地，遂要求買方己○○將同段238地號土地鋪設柏油以
    供拍照徵信，而買方己○○約於97年5月20日前一週至現場
    鋪設柏油時，遭與被告有多年糾紛之原地主楊先生阻檔，延
    誤整地拍照工作，因此延遲貸款申辦審核相關流程，致買方
    己○○無法於97年5月20日前貸得款項及付清買賣價金，此
    為被告應負責之事由，因此被告同意將付款日延期至農會放
    款日，而未再約定特定期限。
  (三)依據臺南縣歸仁鄉農會函覆鈞院資料，臺南縣歸仁鄉農會於
    97年5月29日即進行不動產調查及徵信調查，並於同日簽核
    准貸，且於97年5月30日授信審議委員會第1次開會通過核貸
    800萬元，並通知己○○於97年6月2日至臺南縣歸仁鄉農會
    辦理對保手續。又己○○於97年6月2日對保完成之後，因同
    段238地號土地為道路用地，有無法列入設定擔保標的及需
    另提出土地無償使用證明書之問題，己○○即依臺南縣歸仁
    鄉農會之要求補提同段238地號土地之土地無償使用認證書
    ，臺南縣歸仁鄉農會並於97年6月3日向公證人查證屬實，再
    於97年6月6日第2次召開授信審議委員會，仍維持通過核貸
    800萬元之決定，觀以第2次核貸資料及第1次核貸資料，除
    刪除土地標示中同段238地號土地部分外，其餘資料均完全
    相同，核貸內容並無變更，臺南縣歸仁鄉農會亦未要求己○○重新辦理對保手續，足見此屬單純之補正程序。然而，被
    告直至97年6月2日對保當天，仍藉詞不配合提供權狀、受款
    帳戶等所需文件，且不願共赴臺南縣歸仁鄉農會瞭解貸款相
    關事宜，甚至改口要求現金給付，致己○○急忙找尋金主調
    款，惟嗣後被告即不接電話，亦不回應系爭土地買賣之處理
    方式，己○○僅得於97年6月4日寄發存證信函請被告儘速交
    付相關貸款所需文件，並表明預計於97年6月6日前放款。惟
    因被告不願配合交付相關文件，致無法辦理抵押權設定，使
    本件貸款雖已完成對保手續，卻終未能完成主管核章及撥款
    。基此，被告既明知貸款事宜已在進行之中，竟不顧已同意
    己○○緩期給付價金之約定，而於97年5月26日寄發存證信
    函給己○○，催告己○○於97年6月2日前給付尾款，實有違
    雙方之約定。
  (四)本件實係因被告另經訴外人許淑敏代書有仲介出價更高之新
    買主丁○○要購買系爭土地，而反悔不賣己○○，更藉詞不
    履行應提供貸款相關文件之協力義務，及明知貸款程序一直
    持續進行且即將放款，即以不相當之催告期間主張解除契約
    （即於97年5月26日發函限期於97年6月2日前付清），塑造
    己○○遲延給付價款之假象，達其解除系爭買賣契約以將系
    爭土地轉賣他人之目的。被告因於簽約後反悔不賣己○○，
    遂委託訴外人趙俊傑、林貞君等人與己○○協商，明確表示
    被告不願出賣之意思，強烈要求己○○放棄購買，並向原告
    稱沒有到公司要手續費就不錯了等語，此經證人丙○○、己○○、乙○○於本院證述明確。而被告所委託斡旋解約之林
    貞君代書，即係與仲介丁○○買系爭土地之許淑敏代書同一
    事務所，亦經證人許淑敏證述在卷，可證被告實已委託許淑
    敏代書另尋高價買主。又許淑敏代書受託處理被告與丁○○
    間之買賣及貸款事宜，然系爭土地之過戶及抵押權設定手續
    竟由被告本人辦理，而非由專業之代書具名辦理，參之被告
    於本院庭訊之初否認與丁○○間有買賣關係，顯係為掩飾其
    違約不賣而另委託仲介高價轉賣系爭土地予他人之事實。又
    被告與己○○於97年7月9日所簽訂之協議書中約定被告返還
    己○○定金80萬元並補償己○○20萬元，惟倘真為己○○違
    約，被告依約依法得沒收定金，被告何以同意返還定金及補
    償己○○合計100萬元，足證實係被告違約。再者，新買主
    丁○○於97年6月17日正式以書面向土地銀行申請貸款，依
    正常交易及申貸流程，仲介買主、磋商買賣條件、先與金融
    機構口頭詢問洽商貸款事宜均需耗費相當時日，顯見被告確
    實早已覓妥新買主丁○○，並達成價金1,010萬元之買賣協
    議，可見被告確有反悔違約不賣及可歸責之事實。
  (五)此外，對系爭土地買賣之洽談時間一事，證人即代書許淑敏
    於本院證稱：從我知道被告所有之系爭土地要出售，到我去
    銀行問可以貸得的款項，再到我幫丁○○與被告談好買賣價
    金，並經丁○○同意購買，這段期間大約1個月等語；證人
    丁○○則證述看完系爭土地的第2、3天，許淑敏告訴伊說有
    機會可以貸到1,000萬元，所以伊就決定要買，隔天許淑敏
    告訴伊被告要賣1,010萬元，伊就決定要買並委託許淑敏辦
    理相關買賣及貸款事宜等語，可知丁○○係於談妥系爭土地
    買賣後始正式辦理貸款，且其係於97年6月17日向臺灣土地
    銀行申請貸款，足見許淑敏至少於1個月前即97年5月中旬即
    向丁○○仲介系爭土地，該時被告與己○○根本尚未解除契
    約，則被告違約反悔不賣一情，至為顯明。
  (六)依專任委託銷售契約書中之「貳、甲、乙雙方之權利義務」
    之第5條第2項第(3)款約定，若甲方（即被告）簽訂不動產買
    賣契約書後違約不賣，或因可歸責於甲方之事由致買方解除
    買賣契約者，視為乙方（即原告）已完成仲介之義務，被告
    應支付原告委託銷售總價的6％。查被告既與原告簽訂專任
    委託銷售契約書，且原告已依受託意旨將系爭土地順利售出
    ，然被告卻於簽定系爭買賣契約之後反悔違約不賣，已如前
    述，是故，依前開約定，被告理應支付原告委託銷售總價6
    ％即790,800元給原告【計算式：委託銷售總價13,180,000
    元6％＝790,800元】，惟原告僅請求依實際成交價6％計
    算之金額，計為527,280元【計算式：實際成交總價8,788,0
    00元6％＝527,280元】，自屬合理有據，爰依法提起先位
    之訴。
  (七)次按兩造所簽訂之專任委託銷售契約書之「貳、甲、乙雙方
    之權利義務」第4條第5項約定：「甲方（即被告）於成交後
    自行與買方合意解除者，則仍應支付實際成交價百分之4計
    算之服務報酬予乙方（即原告）。」，倘若鈞院認為被告並
    無反悔違約不賣之事實，然被告與原告簽訂專任委託銷售契
    約書，且原告已依受託意旨將系爭土地仲介售出，被告並因
    此與買方己○○簽訂系爭買賣契約書，雖嗣後被告與己○○
    因故於97年7月9日合意解除系爭買賣契約，不論其等合意解
    除契約係可歸責於何方，原告至少得依上開約定，請求被告
    給付依實際成交價百分之4計算之服務報酬351,520元【計算
    式：實際成交總價8,788,000元4％＝351,520元】。
  (八)又被告固抗辯系爭買賣契約非係經被告與己○○合意解除，
    而係由被告因己○○遲延給付價金而片面解除契約在先，97
    年7月9日簽立之協議書僅係確認系爭買賣契約已不成立云云
    。惟查，依臺南市稅務局函覆鈞院資料之「撤回土地現值申
    報契約書」中記載「雙方協議解除該土地移轉契約」一語（
    見本院卷一第207頁），及「臺南市稅務局安南分局97年7月
    16日南市稅安字第09722080700號函」記載「既經雙方當事
    人同意解除買賣契約」一語（見本院卷一第211頁），足證
    本件係被告與己○○合意解除系爭買賣契約，並無所謂買賣
    不成立情事，亦非被告片面解除系爭買賣契約。況被告與己○○間之系爭土地買賣契約並無欠缺任何契約成立要件，豈
    有買賣不成立之情形，又上開協議書乃專業律師事務所代撰
    之文件，豈可能無法分辨「解除買賣契約」與「買賣不成立
    」之法律意義差別，則該協議書記載買賣不成立等語，顯係
    被告為規避依專任委託銷售契約書須給付原告服務報酬之義
    務而為。是以，倘鈞院認為原告依專任委託銷售契約書之「
    貳、甲乙雙方之權利義務」第5條第2項第(3)款約定，先位訴
    請給付依實際成交價百分之6計算之服務報酬，於法不合，
    則請准依專任委託銷售契約書第4條第5項約定，判命被告給
    付依實際成交總價4％計算之服務報酬，爰依法提起備位之
    訴。
  (九)並聲明：
  1.先位聲明：
  (1)被告應給付原告527,280元，及自起訴狀繕本送達被告之翌
    日起至清償日止，按年息百分之5計算之利息。
  (2)願供擔保，請准宣告假執行。
  2.備位聲明：
  (1)被告應給付原告351,520元，及自本追加訴狀（即98年11月
    10日民事辯論意旨狀）繕本送達被告之翌日起至清償日止，
    按年息百分之5計算之利息。
  (2)願供擔保，請准宣告假執行。
三、被告則以：
  (一)被告與己○○簽立之系爭買賣契約書增補條款第8條約定，
    貸款及買賣價金不逾97年5月20日前付清。然己○○之配偶
    王琡嬅遲至97年5月17日始向臺南縣歸仁鄉農會提出借款申
    請書，且依臺南縣歸仁鄉農會函覆之借款申請書上之放款收
    件章記載，臺南縣歸仁鄉農會係於97年5月22日才收件，客
    觀上顯然不能於約定之97年5月20日期限付清尾款，己○○
    遲誤申辦貸款之進度，導致不能於期限內付清尾款，顯有可
    歸責之疏失。原告雖主張有一位與被告有多年糾紛之訴外人
    楊先生阻擋同段238地號土地鋪設柏油，才導致己○○遲延
    申貸流程云云，惟原告所指楊先生所為之阻礙情事，並非被
    告之行為，與被告毫無關聯，不能以該名楊先生曾與被告有
    糾紛，即認為被告應為貸款遲延一事負責。被告於97年5月
    26日因己○○未依約付清尾款而發存證信函給己○○，表明
    要求己○○於97年6月2日前付清尾款，屆期如仍未履約，將
    解除系爭買賣契約。又自97年3月28日簽立系爭買賣契約起
    至被告以存證信函催告己○○清償尾款之97年6月2日期限為
    止，期間長達2個多月，被告實已給予己○○相當期限履約
    ，而己○○一直未能遵期付清尾款，又被告僅寬限履約期限
    至97年6月2日，而未再同意繼續寬限清償期，故被告以己○○未於97年6月2日清償尾款，有給付價金遲延情事而解除系
    爭買賣契約，於法核無不合。
  (二)依臺南縣歸仁鄉農會歸農信字第911號函雖載稱97年6月2日
    已完成己○○之配偶王琡嬅申請貸款之對保手續，但亦載明
    「未完成主管核章」，且臺南縣歸仁鄉農會於97年6月6日因
    申貸之擔保品變動而重新審核，可知97年6月2日縱已完成對
    保手續，亦不生任何法律上之效力。況且97年6月2日為被告
    催告己○○清償尾款之最後期限，依據臺南縣歸仁鄉農會歸
    農信字第1315號函說明，從對保完成到撥放貸款尚須2天作
    業時間，則己○○顯不可能於被告催告之最後期限付清尾款
    ，被告自得以己○○給付遲延而解除系爭買賣契約。再者，
    依據臺南縣歸仁鄉農會函覆鈞院之授信審查資料，本件由訴
    外人王琡嬅向臺南縣歸仁鄉農會申請貸款，確實係經過2次
    授信審議會議的審核，且臺南縣歸仁鄉農會之所以會重新審
    核是否授信，係因申請人王琡嬅疏未提出同段238地號土地
    路權同意書所致，在97年6月2日補正同意書後，臺南縣歸仁
    鄉農會始重新開會核貸。又證人即臺南縣歸仁鄉農會授信審
    議委員庚○○於鈞院明確證稱農會審理核貸，並不會將地主
    與鄰地之私人糾紛列為核貸與否之考量因素等語，足證原告
    主張農會延遲核貸係因被告與鄰地楊先生多年糾紛未予處理
    所致云云，並非事實。又原告所稱被告於97年6月2日要求改
    以現金付款云云，被告否認之，蓋依己○○於97年6月4日寄
    給被告之存證信函上僅記載臺南縣歸仁鄉農會已於97年5月
    30日核准貸款，且於97年6月2日完成對保，臺南縣歸仁鄉農
    會已同意出具撥款同意書並要求被告出具印鑑證明配合辦理
    放款作業等語，而隻字未提如何以現金支付一節，且證人丙○○、戊○○、己○○等人對於調取現金過程之證述不相符
    合，可證被告根本沒有要求或同意己○○以現金支付價金尾
    款。
  (三)被告於97年5月26日以存證信函催告己○○於同年6月2日前
    付清價金之尾款，並載明若屆期未清償尾款，即於同年6月3
    日生解除契約之效力。迄至同年6月2日，己○○仍未依約付
    清尾款，則被告當已於同年6月3日解除系爭買賣契約，故己○○雖於同年6月4日以存證信函請被告交付辦理貸款之相關
    文件，惟系爭買賣契約既已解除，被告並無交付辦理貸款相
    關文件之義務，原告主張被告未交付土地相關文件致無法設
    定抵押權，使臺南縣歸仁鄉農會無法撥貸而有可歸責事由云
    云，委無足採。又丁○○委託許淑敏與被告接洽系爭土地買
    賣事宜時，被告早已解除與己○○間之系爭買賣契約，故原
    告主張被告係因訴外人丁○○出價更高才反悔不賣己○○云
    云，顯屬臆測之詞。
  (四)系爭買賣契約係因己○○未能於97年6月2日前付清買賣價金
    而有給付遲延情形，被告據以解除系爭買賣契約於法有據，
    業如前述。原告備位聲明係主張被告與己○○於97年7月9日
    簽立協議書之用意係合意解除系爭買賣契約云云。然該協議
    書並非雙方合意解除系爭買賣契約之用意，而係確認系爭買
    賣契約業經被告以存證信函解除，原告認該協議書係被告及
    己○○合意解除系爭買賣契約，顯有誤會，故原告備位主張
    被告應給付成交總價4％之報酬，並無理由。
  (五)綜上，系爭買賣契約係因己○○遲延給付尾款，被告才依法
    解除系爭買賣契約，被告並無違約不賣或因可歸責被告之事
    由致買方己○○解除契約之事實，又系爭買賣契約亦非被告
    與己○○合意解除。從而，原告之先位及備位主張，均無理
    由等語，資為抗辯。
  (六)並聲明：
  1.原告之訴及假執行之聲請均駁回。
  2.如受不利之判決，被告願供擔保，請准宣告免為假執行。
四、本件經依民事訴訟法第270條之1第1項第3款規定，整理並協
    議兩造不爭執事項暨簡化爭點為：
  (一)兩造不爭執之事項：
  1.兩造於96年9月4日簽立系爭專任委託銷售契約書，由被告將
    所有之系爭土地委託原告居間仲介銷售，委託之銷售價額為
    13,180,000元，委託期間為96年9月4日起至96年12月4日止
    。被告於系爭專任委託銷售契約書委託期間過後，仍同意繼
    續由原告代其銷售系爭土地，並與原告所居間介紹之己○○
    訂立系爭土地之買賣契約。
  2.原告介紹己○○於97年3月28日與被告簽訂系爭土地之買賣
    契約書（見本院卷一第12頁），成交總價為8,788,000元。
  3.己○○與被告簽立系爭買賣契約書後，雙方於97年7月9日簽
    立協議書（見本院卷一第18頁），依該協議書記載，雙方一
    致確認買賣不成立，由被告返還己○○買賣定金80萬元，另
    補償己○○整地之費用20萬元，且被告已依協議書內容給付
    己○○共100萬元，由己○○收訖完畢。
  4.依系爭買賣契約增補條款（見本院卷一第39頁）第8條約定
    ：買方（即己○○）「貸款及買賣價金不逾97年5月20日前
    付清」，惟己○○未依此約定如期付清買賣價金。
  5.被告於97年5月26日以存證信函通知己○○，要求己○○於
    97年6月2日前付清尾款，屆期如仍未清償，將解除系爭買賣
    契約（見本院卷一第40頁之存證信函影本）。己○○於97年
    6月4日以存證信函通知被告，表明「本人欲以王琡嬅名義登
    記南興段237地號之土地，於97年5月30日經臺南縣歸仁鄉農
    會核准貸款金額800萬元整，並已領取增值稅單且於97年6月
    2日於臺南縣歸仁鄉農會對保完成，農會亦同意出具撥款同
    意書予台端。為維護彼此情誼，敬請台端於文到3日內出具
    印鑑證明予代書辦理買賣、設定連件到安南地政登記，預計
    6月6日前放款。」（見本院卷一第41頁存證信函影本）。被
    告於97年6月9日再以存證信函通知己○○，表明：「己○○
    未於6月2日給付買賣價金，雙方之契約應認為於97年6月3日
    即解除，且經查證結果，臺南縣歸仁鄉農會截至97年6月9日
    為止，對於系爭土地之放款仍在審核中，尚未同意放款，己○○來函所稱，顯屬不實」等語。
  6.被告於97年7月14日將系爭土地以97年7月11日發生之買賣為
    原因，移轉所有權登記予訴外人丁○○。系爭土地並於97年
    7月14日以訴外人丁○○於97年7月10日與臺灣土地銀行訂立
    抵押權設定契約為原因，設定抵押權予臺灣土地銀行，擔保
    債權總金額13,200,000元，債務人為丁○○，擔保債權確定
    日期為127年7月9日。
  (二)兩造之爭執事項：
  1.買方己○○與被告間之系爭買賣契約，究係被告事後反悔不
    賣？抑或係可歸責於己○○之因素，致被告解除系爭買賣契
    約？
  (1)臺南縣歸仁鄉農會是否已於97年5月30日即已核准己○○以
    其配偶王琡嬅名義就系爭土地申請之貸款（下稱系爭貸款）
    ？抑或如被告所抗辯臺南縣歸仁鄉農會截至97年6月9日止尚
    未核准系爭貸款？亦即臺南縣歸仁鄉農會係於何時核准系爭
    貸款？
  (2)系爭貸款是否已辦理對保手續完畢？
  (3)被告抗辯系爭買賣契約已因己○○違約而由被告依法解除，
    有無理由？
  (4)系爭買賣契約係於97年6月3日經被告解除契約？抑或係97年
    7月9日經被告與己○○於簽立上開協議書時，始合意解除系
    爭買賣契約？
  2.本件如果係契約雙方合意解除系爭買賣契約，被告是否有給
    付報酬給原告之義務？
  3.倘原告向被告請求給付報酬有理由，則被告應給付之報酬金
    額為何？
五、茲就上開兩造之爭點，分述本院得心證之理由如下：
  (一)查訴外人己○○與被告簽訂系爭買賣契約後，己○○即以其
    配偶王琡嬅之名義向臺南縣歸仁鄉農會申請系爭土地之貸款
    ，而臺南縣歸仁鄉農會於97年5月29日即進行系爭土地之不
    動產現狀調查及徵信調查，並於同日簽核准貸，且於97年5
    月30日其農會信用部授信審議委員會開會時通過核准貸款金
    額800萬元，並通知申請人王琡嬅於97年6月2日至臺南縣歸
    仁鄉農會辦理對保手續，又於97年6月2日申請人、己○○及
    訴外人穆學文等人完成對保手續之後，因臺南縣歸仁鄉農會
    通知申請人辦理抵押權設定時，申請人告知其中同段238地
    號土地不能辦理抵押權設定，但能提供同段238地號土地之
    無償使用認證書，作為該筆土地得使用狀況憑證，因擔保品
    有異動，臺南縣歸仁鄉農會即於97年6月6日依作業程序重新
    提授信審議委員會審核，並仍維持原審核通過核准之貸款金
    額800萬元等情，有臺南縣歸仁鄉農會98年3月24日98歸農信
    字第480號函暨所附系爭土地及同段238地號土地貸款文件請
    印單、借款申請書、申請人王琡嬅與被告之身分證影本、放
    款批覆書、不動產調查表、土地無償使用認證書、歸仁鄉農
    會信用部徵信報告表及97年5月30日、97年6月6日授信審議
    委員會會議紀錄表，及該農會98年5月18日98歸農信字第852
    號函暨所附借款申請書、借據及己○○、穆學文、王琡嬅之
    身分證影本，以及該農會98年8月12日歸農信字第1315號函
    等件在卷可稽（見本院卷一101至125頁、第216至219頁、第
    249頁；本院卷二第4頁），堪認為真實。是以，被告辯稱系
    爭貸款遲至97年6月9日仍尚未經臺南縣歸仁鄉農會核准貸款
    云云，不可採信。至上開臺南縣歸仁鄉農會函文及檢附之文
    件資料內容雖與證人即臺南縣歸仁鄉農會之職員庚○○於本
    院98年3月2日準備程序中就系爭貸款2次核貸之時間為97年6
    月2日、97年6月10日及對保手續是否完成等問題之證述內容
    不盡相符，然證人庚○○於該日已明確證稱其非系爭貸款及
    對保手續之主要承辦人一語（見本院卷一第69、71頁），則
    在證人庚○○並非系爭貸款之主要承辦人，對貸款過程並非
    均親身見聞之情形下，本院認系爭貸款與對保手續之過程仍
    應以臺南縣歸仁鄉農會函文及檢附之上開相關資料為憑據，
    始為正確可信。
  (二)且對於系爭貸款已於97年6月2日完成對保手續一情，分別經
    證人即負責系爭買賣契約簽約及貸款之代書戊○○於98年4
    月1日本院準備程序中證稱：己○○、王琡嬅、穆學文與我
    有於97年6月2日至臺南縣歸仁鄉農會辦理系爭貸款之對保手
    續，之後因為臺南縣歸仁鄉○○○○○段238地號土地有路
    權問題而要求我們補提路權同意書，因為我們事前於97年4
    月10日已完成該238地號土地之無償使用認證書，所以馬上
    提供給臺南縣歸仁鄉農會等語；及證人己○○於該次準備程
    序時證述：系爭貸款名義人是我太太王琡嬅，保證人是穆學
    文，於97年6月2日當天，我們有一起去臺南縣歸仁鄉農會辦
    理對保手續等語明確（見本院卷一第130頁、第140頁），互
    核與上開臺南縣歸仁鄉農會函文及檢附之前開資料一致相符
    ，益徵系爭貸款確實於97年5月30日經臺南縣歸仁鄉農會第1
    次審議核貸通過，且於97年6月2日由申請人王琡嬅、己○○
    及穆學文辦理對保手續完畢，嗣因臺南縣歸仁鄉農會要求補
    提同段238地號土地之路權使用同意書，經己○○等人補提
    同段238地號土地之無償使用認證書後，臺南縣歸仁鄉農會
    於97年6月6日第2次審議通過原核貸之金額800萬元等事實無
    訛。
  (三)又查被告將系爭土地以97年7月11日發生之買賣為原因，移
    轉所有權登記予訴外人丁○○，系爭土地並於97年7月14日
    以訴外人丁○○於97年7月10日與臺灣土地銀行訂立抵押權
    設定契約為原因，設定抵押權予臺灣土地銀行，擔保債權總
    金額13,200,000元，債務人為丁○○，擔保債權確定日期為
    127年7月9日；及丁○○係於97年6月17日以系爭土地向臺灣
    土地銀行辦理貸款等情，有原告提出之系爭土地第二類謄本
    、異動索引及臺灣土地銀行安南分行98年6月24日安南放字
    第0980000169號函暨所附授信申請書、授信請核書、授信審
    查紀錄、擔保品調查表、不動產擔保放款調查報告、財夠力
    融資契約、他項權利證明書、抵押權設定契約書、客戶帳戶
    明細查詢等資料附卷可佐（見本院卷一第250至262頁）。參
    以丁○○向被告購買系爭土地之過程乙節，業經證人丁○○
    於98年11月10日本院準備程序中證稱：我確實有向被告購買
    系爭土地，並於97年6月17日向臺灣土地銀行申請貸款，我
    是在申請貸款的前3、4天經由代書許淑敏的介紹而得知被告
    要賣系爭土地，我會購買系爭土地，係因為代書許淑敏告訴
    我系爭土地有投資的價值而介紹我來買，許淑敏跟我提系爭
    土地的當天就帶我去看系爭土地，我就請許淑敏幫我問系爭
    土地可以貸款多少錢以及被告要出售的價格，如果價格可以
    且貸款順利，我就要購買；看完系爭土地的第2、3天，許淑
    敏就告訴我說有機會貸到1,000萬元，隔天許淑敏告訴我被
    告要賣1,010萬元，我就決定要買，並委託許淑敏辦理相關
    買賣事宜等語（見本院卷二第34、35頁），及證人即代書許
    淑敏於該次準備程序中證述：我與被告是朋友，我得知被告
    有系爭土地要出售後，就告訴丁○○系爭土地有投資的價值
    ，丁○○就跟我一起去看地，看地之後，丁○○請我先去問
    系爭土地可以貸多少錢，再決定是否購買，我跟銀行確認可
    以貸得的金額後，跟丁○○說系爭土地可以貸到1千多萬元
    ，確實金額我現在不記得，也跟丁○○說被告要賣的價錢為
    1,010萬元，丁○○就決定要買並委託我處理；而從我知道
    被告所有之系爭土地要出售，到我去銀行問可以貸得的款項
    ，再到我幫丁○○與被告談好買賣價金，並經丁○○同意購
    買的整段過程，大約有歷時1個月的期間等語（見本院卷二
    第38至40頁）明確，互核上開證人之證言及前揭丁○○辦理
    貸款資料以觀，自證人許淑敏得知被告所有之系爭土地要出
    售，迄至證人丁○○同意購買系爭土地且於97年6月17日向
    臺灣土地銀行申請貸款為止，實已歷經約1個月之久，易言
    之，證人許淑敏早於97年5月中旬即已得知系爭土地要出售
    並開始為被告居間仲介系爭土地之買賣。準此可證，被告於
    97年5月中旬當時確已有另覓買主之意，並於代書許淑敏嗣
    後覓得出價較己○○更高之買主丁○○後，欲將系爭土地轉
    而出售給丁○○等事實，甚為明確。
  (四)再者，系爭買賣契約增補條款第8條固約定「貸款及買賣價
    金不逾97年5月20日前付清」，有系爭買賣契約增補條款文
    件在卷可佐（見本院卷一第39頁），己○○本有依此約定如
    期付清買賣價金之義務。然被告於己○○未依約於97年5月
    20日付清價金尾款時，曾以存證信函通知及要求己○○於97
    年6月2日前付清尾款一情，為兩造不爭執，則此存證信函已
    足認有讓己○○緩期清償及清償期延至97年6月2日之用意。
    而己○○對系爭土地以其配偶王琡嬅名義所辦理之系爭貸款
    已經於97年6月2日完成對保手續，已如上述，參以證人即系
    爭買賣契約仲介人員丙○○於本院98年4月1日準備程序中證
    稱：我沒有參與系爭貸款之對保手續，但97年6月2日中午1
    點多戊○○代書打電話給我說對保完成了，要我去跟被告要
    受款帳戶，我當天就打電話給被告要帳戶號碼，但被告說他
    問農會的結果是還沒有核貸，我請他一起去農會弄清楚，被
    告也不要並說這樣太麻煩，後來被告就說不然用現金交付，
    等到我請己○○調好現金，被告就不接電話了等語；及證人
    己○○於該次準備程序時證稱：我們與代書戊○○於97年6
    月2日完成對保當天，就有打電話給丙○○請他跟被告聯絡
    ，後來丙○○當天有打電話給我們說被告要求改用現金交付
    ，等我們調好現金，被告就沒再接電話或回覆給我們等語，
    互核與證人即代書戊○○於該次準備程序中證述伊確實有與
    己○○等人於97年6月2日至臺南縣歸仁鄉農會辦理對保手續
    ，當天下午伊接到丙○○的電話，他跟伊說被告要求改以現
    金支付餘款等情相符一致，而足認被告於97年6月2日己○○
    完成系爭貸款之對保後，確有提議改以現金支付價金尾款之
    事實無訛。復酌以被告於本院98年1月7日準備程序中自承於
    該期限之後，於97年6月9日有打電話向臺南縣歸仁鄉農會詢
    問系爭貸款是否已經核貸之問題一節（見本院卷一第48頁）
    ，則倘被告所言己○○未依原契約約定於97年5月20日清償
    尾款後，即以上開存證信函限期己○○於97年6月2日清償尾
    款，且因己○○逾期未付而已於97年6月3日解除系爭買賣契
    約，並未再同意己○○繼續緩期清償等情為真，被告何須於
    系爭買賣契約解除後之97年6月9日再以電話向臺南縣歸仁鄉
    農會詢問系爭貸款之進度，再參酌被告與己○○嗣於97年7
    月9日簽立協議書，以被告支付己○○合計100萬元之條件，
    雙方合意解除系爭買賣契約一情（理由詳後述），可見被告
    於97年6月2日己○○未付清尾款之後，仍有繼續讓己○○緩
    期清償尾款之意，並無意即以此由解除系爭買賣契約，至為
    灼然。是被告抗辯因己○○未依97年5月26日存證信函之催
    告於97年6月2日付清尾款，系爭買賣契約已經由被告依該存
    證信函於97年6月3日解除云云，即無可採。又被告雖以證人
    己○○、丙○○及戊○○等人對於調取現金細節過程之證述
    不盡相符而認渠等證述不可採云云，然證人丙○○、戊○○
    及己○○等人對於被告是否有於97年6月2日提議改以現金支
    付價金尾款一事，已證述明確且一致相符如上，且證人己○○對系爭買賣契約之糾紛已與被告以簽立97年7月9日協議書
    之方式妥適解決，則其與本件原告請求服務報酬之訴訟並無
    任何利害關係，己○○實無甘冒觸犯刑事偽證罪刑之風險而
    為原告為不實證述之理及必要，是渠等證言自應信而可採。
  (五)至證人戊○○、丙○○、己○○雖對調取現金過程細節之證
    述互有出入，然審酌此調取現金一情係發生於97年6月初，
    距渠等於98年4月1日本院準備程序中作證已相隔10個月餘之
    久，且調取現金之電話聯繫及相互傳達周轉情形等均係甚為
    瑣雜之細節，本難期渠等於時隔已久之日仍記憶清楚，故渠
    等對此調取現金細節之證言雖有出入，仍不得以此遽謂渠等
    對於被告有提議改以現金支付尾款一節之證述不實。而被告
    雖另以己○○於97年6月4日所寄發之存證信函未提及如何以
    現金支付價金一事而否認有提議現金交付價金情事云云，然
    依證人己○○及丙○○上開證述可知，其等調取現金之後，
    被告即不再接電話而避不見面，故己○○在無法聯絡被告而
    不確知被告對價金支付方式之真意之情形下，以存證信函通
    知被告系爭買賣契約原約定支付價金之貸款方式之進度，並
    要求被告提出辦理抵押權設定之文件，自屬合理之處理方式
    ，尚不得以該存證信函未記載如何以現金支付價金等情而遽
    認被告未曾提議以現金支付價金尾款一事，被告此之抗辯，
    委無可採。
  (六)承前所述，系爭買賣契約雖係因被告於訂約後欲另覓出價更
    高之買主而無意依原訂契約出賣系爭土地予己○○，業經本
    院認定說明如上，然在此情形下，原買主己○○乃於97年7
    月9日與被告簽立協議書，協議書約定買賣雙方一致確認系
    爭土地之買賣不成立，且由被告返還定金80萬元及另補償20
    萬元給己○○，有該協議書1份在卷可考（見本院卷一第18
    頁）。又上開協議書雖係記載「雙方一致確認買賣不成立」
    等字樣，然證人己○○於本院98年4月1日準備程序中已證稱
    ：我會簽協議書，是因為被告有請一位趙先生跟我談並說只
    要我願意解約，就可以拿回定金80萬元及另補償我20萬元，
    所以我願意跟被告解除系爭買賣契約，然後拿到被告依協議
    書上同意給我的100萬元（即80萬元之支票與20萬元現金）
    ，至於協議書是被告所擬的，我沒有特別去注意協議書上是
    寫契約解除或是契約不成立，因為我也不懂法律，只要我能
    拿回100萬元可以解除契約就好等語明確（見本院卷一第141
    、142頁），可知在己○○主觀之認知上，系爭買賣契約係
    因其與被告簽立該協議書而合意解除至明。況衡以一般買賣
    契約之交易習慣，倘若買賣契約係因買方違約而由賣方片面
    解除或由雙方合意解除，賣方本可依法請求買方賠償違約所
    致之損害，而豈有捨棄請求賠償之權利，反同意返還違約之
    買方定金並另支付相當補償金額之理，是以，益徵證人己○○所為系爭買賣契約係雙方以上開協議書合意解除之證述，
    信而有據。而被告抗辯系爭買賣契約已由其單方解除，上開
    協議書僅係再確認買賣關係不存在云云，顯不可採。
  (七)而原告與被告簽立之專任委託銷售契約書中之「貳、甲、乙
    雙方之權利義務」之第5條第2項第(3)款之約定為：若甲方（
    即被告）簽訂不動產買賣契約書後違約不賣，或因可歸責於
    甲方之事由致買方解除買賣契約者，視為乙方（即原告）已
    完成仲介之義務，被告應支付原告委託銷售總價的6％；又
    該專任委託銷售契約書之「貳、甲、乙雙方之權利義務」第
    4條第5項則約定：「甲方（即被告）於成交後自行與買方合
    意解除者，則仍應支付實際成交價百分之4計算之服務報酬
    予乙方（即原告）。」，有該專任委託銷售契約書1份在卷
    可憑（見本院卷一第7至10頁）。細核上開兩條所約定應給
    付給原告服務報酬比例之所以有差異，乃因該兩條約定係以
    買賣契約雙方是否能有共識的解決買賣糾紛等不同情況所為
    不同報酬之請求，以兼顧賣方（即委託者）及仲介者即原告
    之權益，亦即在賣方違約不賣，但買方堅持要買，買賣契約
    無法妥適處理解決之情形下，不論買賣契約最終如何解決或
    賣方可否獲得其預期之利益，因仲介者即原告已完成仲介行
    為，賣方仍應給付委託銷售總價6％；或買賣契約係因可歸
    責賣方事由而由買方解除契約之情形下，亦因仲介者即原告
    已完成仲介行為，賣方仍應給付委託銷售總價6％；惟若買
    賣契約之雙方均無意繼續履約而欲解除契約，或任何一方因
    故不願繼續履約而他方同意解除契約之情形下，因買賣契約
    雙方有以合意解除契約之共識解決契約問題，以妥適完善處
    理糾紛，如兼顧在買賣雙方自主合意解除買賣契約之情形下
    ，對仲介業者之商譽較無影響，以及賣方並未因出售不動產
    而獲有利益，但仲介業者實已為一定服務行為及成本等考量
    面向，原告僅請求實際成交總價4％之服務報酬，此即應為
    上開專任委託銷售契約書對前述買賣契約不同處理情形而為
    不同服務報酬約定之目的。準此，被告雖有於系爭買賣契約
    訂立後不欲依原訂契約出賣系爭土地予己○○之事實，然己○○業已簽立上開協議書而同意與被告解除系爭買賣契約，
    亦即己○○並未堅持購買系爭土地，且未單方解除系爭買賣
    契約，則系爭買賣契約實已經被告與己○○合意解除而妥善
    解決，此情形即與上開專任委託銷售契約書中之「貳、甲、
    乙雙方之權利義務」之第5條第2項第(3)款之約定情形不符，
    原告自不得依該約定請求被告給付委託銷售總價6％或實際
    成交總價6％之服務報酬，是原告以此為據之先位聲明及主
    張，亦即請求被告給付原告527,280元及自起訴狀繕本送達
    被告之翌日起至清償日止，按年息百分之5計算之利息，實
    無理由，不應准許。又原告先位之訴既經駁回，其該部分假
    執行之聲請即失所附麗，應併予駁回。
  (八)基上說明，系爭買賣契約既係經己○○與被告合意解除，則
    原告當可依前揭專任委託銷售契約書之「貳、甲、乙雙方之
    權利義務」第4條第5項之「甲方（即被告）於成交後自行與
    買方合意解除者，則仍應支付實際成交價百分之4計算之服
    務報酬予乙方（即原告）。」約定，請求被告支付以系爭買
    賣契約實際成交總價8,788,000元之4％計算之服務報酬，是
    原告備位聲明請求被告給付原告351,520元【8,788,000元×
    4％＝351,520元】及自本追加訴狀（即98年11月10日民事辯
    論意旨狀）繕本送達被告之翌日即98年11月11日起至清償日
    止，按年息百分之5計算之利息，為有理由，應予准許。
六、本件判決基礎已臻明確，兩造其餘之攻擊防禦方法及訴訟資
    料經本院斟酌後，核與判決結果不生影響，無一一論述之必
    要，併予敘明。
七、按各當事人一部勝訴、一部敗訴者，其訴訟費用，由法院酌
    量情形，命兩造以比例分擔或命一造負擔，或命兩造各自負
    擔其支出之訴訟費用；又法院為終局判決時，應依職權為訴
    訟費用之裁判，民事訴訟法第79條、第87條第1項定有明文
    。查本件訴訟費用額經核為6,730元【第一審裁判費5,730元
    ；證人許淑敏、丁○○之證人旅費合計1,000元（見本院卷
    二第43頁、第68頁）】，爰依本件判決兩造勝敗之情形，確
    定兩造訴訟費用負擔額如主文第3項所示。
八、本件原告備位之訴部分為關於財產權之訴訟，所命給付之金
    額未逾500,000元之所為被告敗訴判決，應依民事訴訟法第
    389條第1項第5款規定，依職權宣告假執行，原告聲請供擔
    保為假執行，即無必要。又被告聲請就原告勝訴部分願供擔
    保免為假執行，爰依同法第392條第2項規定，依聲請宣告之
    。
九、據上論結，本件原告先位之訴為無理由，備位之訴為有理由
    ，依民事訴訟法第79條、第87條第1項、第389條第1項第5款
    、第392條第2項，判決如主文。
中    華    民    國    99    年    1    月     21    日
                  民事第一庭    審判長法  官  高榮宏
                                      法  官  林雯娟
                                      法  官  黃聖涵
以上為正本係照原本作成。
如對本判決上訴，須於判決送達後20日內向本院提出上訴狀（須
附繕本）。
中    華    民    國    99    年    1     月    21    日
                                      書記官  朱小萍


司法院資訊處製作；財團法人民間司法改革基金會備份。
